臺灣臺南地方法院民事判決
109年度訴字第511號
原      告  蔡玉龍
訴訟代理人  許世烜律師
被      告  陳柏叡（原名陳世斌）


訴訟代理人  陳信男
            陳俞蓉
上列當事人間請求分割共有物事件，本院於民國110年1月4日言
詞辯論終結，判決如下：
    主      文
兩造共有坐落臺南市○○區○○○段○○○○○地號、面積二０一六五平方
公尺之土地，分割如附圖所示，即：編號甲、面積八一四二平方
公尺土地，分歸原告取得；編號乙、面積一二０二三平方公尺土
地，分歸被告取得。
訴訟費用由兩造平均負擔。
    事實及理由
一、原告主張：兩造共有坐落臺南市○○區○○○段00000地號土地（
    面積20,165平方公尺、使用分區為山坡地保育區、使用地類
    別為農牧用地，下稱系爭土地），應有部分各2分之1。兩造
    對系爭土地並無不分割之協議，亦無因物之使用目的致不能
    分割之情形。又系爭土地北側由原告種植芒果，如附圖編號
    C所示為原告所有門牌號碼臺南市○○區○○000○0號之2層加強
    磚造、頂樓鐵皮加蓋房屋，若依附圖即原告方案分割，將如
    附圖編號甲部分分歸原告取得、編號乙部分分歸被告取得，
    不僅與系爭土地使用現況相符，亦符合全體共有人之利益，
    應較公平適當。兩造雖未依應有部分比例取得土地，然系爭
    土地僅北側臨寬約22米之台20線，需藉由寬約2米至2.5米之
    南北向柏油私設道路通往系爭土地南側，致南側土地價值較
    低，故原告方案係以分得系爭土地北側者補償部分土地予分
    得系爭土地南側者，使兩造分得土地價值相當，為此，爰依
    民法第823條第1項前段、第824條規定提起本件訴訟等語，
    並聲明：如主文第1 項所示。
二、被告則以：同意原告之分割方案等語。    　
三、兩造不爭執事項（見本院卷第69頁、第94頁至第95頁）：
  ㈠兩造共有系爭土地，應有部分各2分之1 。
  ㈡臺南市玉井地政事務所民國109年4月16日所測量字第1090030
    794號函記載：「說明：經查旨揭地號土地（即系爭土地）
    位於『山坡地保育區，農牧用地』屬於農業發展條例第3 條所
    定義之耕地範疇，其土地分割應依照同條例第16條各項規定
    辦理」之內容。
  ㈢系爭土地無依使用目的不能分割之情事，亦無不得分割之特
    約之事實。
  ㈣系爭土地現況如本院卷第51頁所示。　　
  ㈤系爭土地略呈不規則狀，北側臨寬約22米之台20線，往東北
    方可通往玉井區、往西南方可通往左鎮區；如附圖編號a為
    訴外人即原告姊夫簡德清於30幾年前興建之門牌號碼臺南市
    ○○區○○000○0號之2層加強磚造、頂樓鐵皮加蓋房屋，現供簡
    德清居住使用；編號A為與編號a房屋同時期興建且相連之鐵
    皮平房，現作倉庫使用；編號b為訴外人即原告大哥蔡金獅
    於30幾年前興建之門牌號碼臺南市○○區○○000○0 號之2層加
    強磚造、頂樓鐵皮加蓋房屋，現供蔡金獅一家人居住使用；
    編號B為與編號b房屋同時期興建且相連之鐵皮平房，現作倉
    庫使用；編號C為原告於30幾年前興建之門牌號碼臺南市○○
    區○○000○0號之2層加強磚造、頂樓鐵皮加蓋房屋，現供原告
    居住使用；編號c為與編號C房屋同時期興建且相連之鐵皮平
    房，現作倉庫使用，惟編號c並未坐落在系爭土地上；系爭
    土地無建物部分，北側由原告種植芒果使用、南側則由蔡金
    獅種植芒果使用；系爭土地有一寬約2米至2.5米之柏油私設
    道路南北貫穿。
四、本院得心證之理由：    　
  ㈠按各共有人，除法令另有規定外，得隨時請求分割共有物。
    但因物之使用目的不能分割或契約訂有不分割之期限者，不
    在此限，民法第823條第1項定有明文。故共有物依其使用目
    的並非不能分割，而又未有不分割之期約者，各共有人自得
    隨時請求分割。查系爭土地為兩造所共有，兩造既未定有不
    分割之特約，亦無因物之使用目的不能分割之情事，則原告
    依據上開規定，訴請分割系爭土地，洵屬有據，應予准許。
  ㈡次按共有物之分割，依共有人協議之方法行之。分割之方法
    不能協議決定，或於協議決定後因消滅時效完成經共有人拒
    絕履行者，法院得因任何共有人之請求，命為下列之分配：
    以原物分配於各共有人。但各共有人均受原物之分配顯有
    困難者，得將原物分配於部分共有人，民法第824條第1項、
    第2項第1款分別定有明文。又按法院定共有物分割之方法，
    固可由法院自由裁量，惟應斟酌各共有人之意願、利害關係
    、共有物之性質、分割後之經濟效用及公共利益等為公平決
    定（最高法院81年度台上字第16號、89年度台上字第724號
    判決意旨參照）。經查：
  ⒈系爭土地略呈不規則狀，北側臨寬約22米之台20線，往東北
    方可通往玉井區、往西南方可通往左鎮區；如附圖編號a為
    簡德清於30幾年前興建之門牌號碼臺南市○○區○○000○0號之2
    層加強磚造、頂樓鐵皮加蓋房屋，現供簡德清居住使用；編
    號A為與編號a房屋同時期興建且相連之鐵皮平房，現作倉庫
    使用；編號b為蔡金獅於30幾年前興建之門牌號碼臺南市○○
    區○○000○0號之2層加強磚造、頂樓鐵皮加蓋房屋，現供蔡金
    獅一家人居住使用；編號B為與編號b房屋同時期興建且相連
    之鐵皮平房，現作倉庫使用；編號C為原告於30幾年前興建
    之門牌號碼臺南市○○區○○000○0號之2層加強磚造、頂樓鐵皮
    加蓋房屋，現供原告居住使用；編號c為與編號C房屋同時期
    興建且相連之鐵皮平房，現作倉庫使用，惟編號c並未坐落
    在系爭土地上；系爭土地無建物部分，北側由原告種植芒果
    使用、南側則由蔡金獅種植芒果使用；系爭土地有一寬約2
    米至2.5米之柏油私設道路南北貫穿等情，有現場照片及本
    院勘驗筆錄附卷可稽（見本院卷第51頁至第55頁、第77頁至
    第81頁、第104頁至第169頁）。
  ⒉本院審酌兩造均同意原告所提分割方案，原告方案所示編號
    甲、乙土地，各得透過台20線或柏油私設道路對外通行，且
    分割後之各筆土地地形亦尚稱方正，確實可兼顧各共有人使
    用土地現況之利益及各共有人將來利用分得土地之最大利益
    ，是本院考量兩造分割後所得土地價值、位置、各共有人使
    用土地現況利益，並斟酌分割後之經濟效用等因素，認原告
    所提如附圖所示之分割方案符合全體共有人之經濟利益，尚
    稱公平允適，應可採取，爰判決分割如主文第1項所示。
五、按訴訟費用，由敗訴之當事人負擔；因共有物分割、經界或
    其他性質上類似之事件涉訟，由敗訴當事人負擔訴訟費用顯
    失公平者，法院得酌量情形，命勝訴之當事人負擔其一部；
    共同訴訟人，按其人數，平均分擔訴訟費用。但共同訴訟人
    於訴訟之利害關係顯有差異者，法院得酌量其利害關係之比
    例，命分別負擔，民事訴訟法第78條、第80條之1、第85條
    第1項分別定有明文。查分割共有物事件本質上並無訟爭性
    ，乃由本院斟酌何種分割方案較能增進共有物之經濟效益，
    並兼顧兩造之利益，以決定適當之分割方法。本件原告請求
    分割共有物，因兩造均獲得利益，如僅由敗訴之被告負擔，
    本院認為顯失公平，爰依兩造獲得之利益及就系爭土地應有
    部分之比例，判決訴訟費用之負擔如主文第2項所示。
六、訴訟費用負擔之依據：民事訴訟法第78條、第80條之1、第8
    5條第1項但書。
中　　華　　民　　國　　110 　年　　1 　　月　　25　　日
                  民事第一庭    法    官　王鍾湄
以上正本係照原本作成。
如對本判決上訴，須於判決送達後20日內向本院提出上訴狀。
如委任律師提起上訴者，應一併繳納上訴審裁判費。
中　　華　　民　　國　　110 　年　　1 　　月　　25　　日
                               書 記 官  程伊妝